---
title: "Poročilo pri predmetu Analiza podatkov s programom R"
author: "Katarina Gačnik"
output:
  html_document: default
  pdf_document:
    includes:
      in_header: lib/styles.sty
    latex_engine: xelatex
runtime: shiny
---

```{r setup, echo=FALSE, results='hide', message=FALSE, warning = FALSE}
# Če želimo nastaviti pisave v PDF-ju, odkomentiramo
# in sledimo navodilom v programu.
#source("fontconfig.r", encoding = "UTF-8")

# Uvoz vseh potrebnih knjižnic
source("lib/libraries.r", encoding = "UTF-8")
```

# Izbira teme

Za temo svojega projekta sem izbrala Everest maraton. To je najvišje izveden maraton na svetu, saj je že samo start postavljen na višini prvega baznega tabora gore Everest torej na višini nekaj več kot 5300m. Cilj projekta je dobiti pregled nad strukturo skupine tekmovalcev glede na spol in državljanstvo, analizirati najhitrejše dosežene čase, odstotek odstopov ter glede na pretekle podatke postaviti kakšno napoved.

***

# Obdelava, uvoz in čiščenje podatkov

```{r uvoz, echo=FALSE, message=FALSE, warning = FALSE}
source("uvoz/uvoz.r", encoding = "UTF-8")
```

Podatke sem uvozila iz spletne strani "http://www.everestmarathon.com/", kjer se nahajajo tabele z rezultati od leta 2003 do 2017. Ker so te različnih oblik, sem z urejanjem podatkov v tidy data imela kar nekaj dela, saj si pri preoblikovanju nisem mogla pomagati s funkcijami ampak sem vsako razpredelnico uredila individualno.

Odločila sem se, da želim tabelo, v kateri so združeni podatki vseh let. Ta naj bi imela naslednje stolpce:

1. stolpec: ime

2. stolpec: spol

3. stolpec: državljanstvo

4. stolpec: ure

5. stolpec: minute

6. stolpec: sekunde

7. stolpec: leto

Kot sem že omenila, so se tabele iz spletne strani razlikovale. Naj naštejem le nekaj ukrepov, ki sem jih izvedla:

- iz tabel sem najprej odstranila nepomembne stolpce - npr. tiste, ki so predstavljali štartno številko posameznika in   tiste, ki so z besedo označili najboljše tekače ("first", "second","first - female category"...)

- pri tabelah, ki so imele čas zapisan v enem stolpcu v obliki "h:min:sec" sem te podatke ločila v tri stolpce

- v tabele, ki niso imele podatka o spolu ali drzavljanstvu sem dodala stolpce Country, Gender z vrednostmi NA

- prazne prostore ali tiste, zapolnjene z znaki "*" in podobno, sem nadomestila z vrednostjo NA

- pri tabelah, ki niso imele podatkov o spolu, pri imenu pa je bilo napisano "Mr.", "Ms." itd. sem na podlagi tega naredila naredila stolpec Gender in nato izbrisala okrajšave

- uredila sem vrstni red stolcev

Urejene tabele so izgledale torej tako:


```{r tabela1, message=FALSE, warning = FALSE}
kable(head(rez17))
```

Nato pa sem vse združila v skupno tabelo, ki sem jo kasneje uporabljala za analizo podatkov. 
Zaradi lažjega analiziranja sem čas združila v en skupen stolpev, prav tako pa sem poskrbela za enoličnost pri zapisu držav. Nekatere tabele so namreč imele zapise držav (npr. Nepal), druge državljanstvo (npr. Nepalese), prav tako pa so bili pri določenih državah možni različni zapisi imen (npr. USA, United States, U.S.A.).
Nova tabela je poskrbela za enoličnost ter imela 5 stolpcev:

1. stolpec "Name": ime

2. stolpec "Gender": spol

3. stolpec "Country": država

4. stolpec "Year": leto

5. stolpec "Time": čas

```{r tabela2,  message=FALSE, warning = FALSE}
kable(head(rez))
```

***


# Analiza in vizualizacija podatkov


```{r vizualizacija, echo=FALSE, message=FALSE, warning=FALSE}
source("vizualizacija/vizualizacija.r", encoding = "UTF-8")
```

V naslednjem razdelku bom prikazala nekaj grafov, pojasnila kaj prikazujejo ter na hitro povzela, kako sem jih naredila.

### Histogram števila prijav

Najprej sem želela prikazati spreminjanje števila prijav glede na leto ter prav tako delež moških in ženskih, zato sem se odločila, da prikaza teh dveh analiz združim v eno. Oglejmo si nastali histogram.


```{r histogram, echo=FALSE, message=FALSE, fig.align='center', fig.cap='Histogram števila prijav'}
graf1
```

Iz grafa opazimo, da je bilo letošnje leto skoraj sedemkrat več tekmovalcev kot leta 2003. Število prijav z leti narašča, zadnjih 5 let beležijo konstantno visoko udeležbo. Izjema je leto 2015, ki je po številu tekačev na predzadnjem mestu. Razlog za to je namreč očiten. Naj omenim, da se maraton zaradi visoke lege trase in tamkajšnjih gorskih razmer izvaja v maju, aprila 2015 pa je Nepal prizadel močan potres in v državi pustil veliko razdejanje. Zaradi nestabilnih razmer se je maraton tega leta udeležilo zgolj 50 tekačev.
Iz grafa pa lahko prav tako opazimo, da se število tekmovalk in tudi delež žensk z leti povečuje.


### Število odstopov

Ker so gorski maratoni težka preizkušnja, je naslednja stvar, ki me je zanimala število odstopov. Tokrat sem podatke sortirala zgolj na leto, saj zaradi pogoste nedefiniranosti spola sortiranje še na to spremenljivko ne bi bilo smiselno. Spodnji graf prikazuje število vseh prijavljenih z modro črto, število vseh, ki so maraton tudi uspešno pretekli z rdečo črto, točke pa določajo odstotek uspešnih tekačev za posamezno leto.

```{r graf1, echo=FALSE, fig.align='center', message=FALSE, warning = FALSE}
graf2
```
Opazimo, da je odstotek odstopov majhen, kar ne preseneča, saj se na takšno preizkušnjo prijavi zgolj odlično pripravljeni športniki. Opazimo tudi, da število odstopov raste sorazmerno s številom prijav.

### Povprečen čas

Za razliko od klasičnih maratonov, pri katerih se rekordni čas giblje okoli dveh ur, so časi pri gorskih maratonih daljši, saj morajo tekači premagati tudi približno 2300m nadmorske višine, ki jim stoji na poti do cilja. Prav tako je pomembno omeniti še en velik faktor, ki pride pri dotičnem maratonu močno do izraza - to je kisik. Na tako visoki nadmorski višini je v zraku že občutno manj kisika, to pa povzroči večji napor.
V naslednjem grafu sem s točkami prikazala povprečne čase ločene glede na spol. Ker pa rezultati za nekatera leta niso vsebovali podatkov o spolu ali pa je bil odstotek le teh zelo majhen, nas lahko aritmetična sredina povprečnih časov privede do velikih odstopanj. Zato sem v graf dodala tudi črto, ki prikazuje povprečni čas vseh tekačev.


```{r graf2, echo=FALSE, fig.align='center',message=FALSE, warning = FALSE}
graf3
```

Ne preseneča nas, da so povprečni časi moških krajši kot povprečni časi žensk. Prav tako opazimo, da se je povprečni čas povečal za skoraj 3 ure od leta 2003 do 2017, kar je prav tako povezano s številom prijav ter odstotkom žensk. Vzroke za odstopanja posameznih let pa najverjetneje najdemo v vremenskih razmerah.

### Rezultati zmagovalcev

Poleg povprečnih časov pa so pri vsakem teku zanimivi in omembne vredni časi zmagovalcev. Te prikazuje spodnji graf.


```{r graf3, echo=FALSE, fig.align='center', message=FALSE, warning = FALSE}
graf4
```

Iz grafa vidimo, da so časi zelo raznoliki ter se gibljejo okoli 4:00h s odklonom 30min v vsako stran. Na podlagi teh rezultatov ne moremo narediti nobene utemeljene napovedi.

### Število udeležb posameznika

Everest maraton je za vse prav posebna izkušnja. Poteka v osrčju Himalaje, kjer so specifični pogoji. Tekmovalci se morajo pred začetkom, opremljeni s težkimi nahrbtniki, odpraviti na večdnevni pohod do starta - prvega baznega tabora. Ker tam ni vode, elektrike in ostalih nam samoumevnih dobrin, maraton predstavlja velik izziv tudi za organizatorje. Posledično so zneski prijave na maraton visoki, kar prav tako pojasnjuje nizko število prijav. Zaradi vseh opisanih razlogov me je zanimala statistika števila prijav posameznikov. To pregledno prikazuje spodnji graf.


```{r graf4, echo=FALSE, fig.align='center', message=FALSE, warning = FALSE}
graf5
```

Opazimo, da skoraj 94% tekačev sodeluje samo enkrat, nekaj pa se naj bi jih maratona v letih 2003 do 2017 udeležilo tudi desetkrat. Tukaj je pomembno poudariti, da zaradi skopih podatkov o posamezniku (zgolj ime in država) ni bilo mogoče ločiti soimenjakov.

### Število udeležb glede na države

Na spodnjem zemljevidu so prikazane države iz katerih so tekači, ki so se od leta 2003 udeležili maratona. Odtenek barve, s katero je obarvana posamezna država, ponazarja število športnikov. Opazimo, da močno izstopa Nepal, vseh Nepalcev je bilo kar več kot 600. Za njem opazimo še USA in Veliko Britanijo, pri vseh ostalih državah pa je število tekmovalcev dosti manjše.

```{r zemljevid, echo=FALSE, fig.align='center', message=FALSE, warning = FALSE}
graf6

```

***
 
# Napredna analiza podatkov

```{r analiza, echo=FALSE, message=FALSE,  warning = FALSE}
source("analiza/analiza.r", encoding = "UTF-8")
```
Za konec sem se odločila napovedati gibanje števila prijav v prihodnjih letih z uporabo linearne, polinomske in eksponentne regresije.


```{r n1, echo=FALSE, fig.align='center', message=FALSE, warning = FALSE}
napovedi
```

Črna črta prikazuje nihanje dejanskega števila prijavljenih, zelene točke pa prikazujejo napoved rasti števila tekačev. Model eksponentne regresije v tem primeru ne bi bil smiseln, saj bi napoved začela že kmalu zelo hitro rasti.

***

# Zaključek

Projekt je bil odličen začetek spoznavanja s programom R, ki je koristen pri analizi in obdelavi večjega števila podatkov. Žal pri analizi EVerest maratona nisem mogla narediti večjih napovedi in opazovati pomembejših trendov skozi čas, saj so bili podatki skopi. Vsekakor pa sem se pri delu veliko naučila in bom znanje uporabe programa R v prihodnosti še poglobila.


















